臺灣臺北地方法院刑事判決　　　　　　　100年度訴字第989號
公　訴　人　臺灣臺北地方法院檢察署檢察官
被　　　告　劉天利
　　　　　　邱妹仔
　　　　　　陳開天
上列被告因偽造文書等案件，經檢察官提起公訴（99年度偵字第
17053 號），被告等於本院準備程序進行中，就被訴事實為有罪
之陳述，經本院告知簡式審判程序意旨，並聽取公訴人及被告等
之意見後，本院合議庭裁定依簡式審判程序審理，判決如下：
    主  文
劉天利行使偽造私文書，足以生損害於公眾及他人，累犯，處有
期徒刑陸月，減為有期徒刑月，扣案如附表所示之物，沒收之
；又於檢察官偵查時，證人於案情有重要關係之事項，供前具結
，而為虛偽陳述，累犯，處有期徒刑捌月，減為有期徒刑肆月。
應執行有期徒刑陸月，扣案如附表所示之物，沒收之。
邱妹仔於執行審判職務之公署審判時，證人於案情有重要關係之
事項，供前具結，而為虛偽陳述，處有期徒刑肆月。緩刑貳年。
陳開天於執行審判職務之公署審判時，證人於案情有重要關係之
事項，供前具結，而為虛偽陳述，處有期徒刑肆月。
    事  實
一、劉天利前於民國90年間，因詐欺案件，經臺灣臺中地方法院
    於90年9 月10日以90年度訴字第1768號判處有期徒刑6 月確
    定，於91年2 月5 日執行完畢；復於92年間，因詐欺案件，
    經臺灣臺中地方法院於93年9 月29日以93年度易字第1544號
    判處有期徒刑3 月，甫於93年12月7 日易科罰金執行完畢。
    竟不知警惕，緣其與洪仁富於94年間共同詐騙馮輝桂，其等
    以償還洪仁富積欠馮輝桂款項為由，要求馮輝桂提供中國信
    託銀行信用卡卡號及到期日，以利辦理匯款，然其等於取得
    上開資料後，未經馮輝桂同意，連續用以繳付電信費用及消
    費支出，其後復要求馮輝桂提供上開中國信託銀行信用卡及
    國泰世華銀行信用卡各1 張，然亦未經馮輝桂同意盜刷，經
    馮輝桂訴請臺灣臺北地方法院檢察署偵辦（劉天利所涉前開
    詐欺等犯行，業經臺灣高等法院以98年度上易字第1623號判
    決確定），然劉天利於95年7 月間某日，竟基於偽造私文書
    之犯意，在臺灣地區某不詳地點，將馮輝桂於94年4 月14日
    交付上開信用卡時所書立之收據，以裁剪方式偽造如附表所
    示之授權書，並於同年7 月21日下午4 時許，在臺灣臺北地
    方法院檢察署第23偵查庭檢察官訊問時提出而行使之，用以
    表示馮輝桂授權使用前開信用卡之意，足生損害於馮輝桂及
    檢察機關偵辦案件之正確性。
二、另劉天利夥同不詳姓名之「劉大哥」，向馮輝桂誆稱先前交
    付之新臺幣（下同）430 萬元支票，其中40萬元係「劉大哥
    」所有，要求馮輝桂於94年5 月27日及6 月1 日分別開立面
    額為15萬元及25萬元，票號為FC0000000 及FC0000000 號之
    華南銀行西門分行支票各1 紙（下稱系爭支票）予「劉大哥
    」（劉天利所涉前開詐欺等犯行，亦經臺灣高等法院以98年
    度上易字第1623號判決確定），嗣他人提醒馮輝桂係遭詐騙
    集團詐騙，去電劉天利確認劉天利確有販售芭樂票，馮輝桂
    始知受騙，而將上開支票以遺失為由向銀行掛失止付（馮輝
    桂所涉前開誣告部分，業經臺灣桃園桃園地方法院以95年度
    桃簡字第1525號判決確定），其中面額15萬元之支票經劉天
    利之兄陳開天提示，因掛失止付未獲付款，並經桃園縣政府
    警察局八德分局於94年8 月3 日移送陳開天涉嫌侵占遺失物
    案件，案經臺灣桃園地方法院檢察署檢察官以94年度偵字第
    19 861號案件偵查，劉天利明知上開票據係詐騙所得，竟基
    於偽證之犯意，於95年2 月9 日上午10時47分許，於臺灣桃
    園地方法院檢察署第9 偵查庭就臺灣桃園地方法院檢察署95
    年度偵緝字第244 號侵占案件出庭作證時，經檢察官告知具
    結之義務及偽證之處罰，並依法命其朗讀結文內容且在結文
    上簽名具結後，供前具結，針對系爭票據取得經過之於案情
    有重要關係事項，證稱：因為我借40萬元給馮輝桂，他開1
    張25萬元、1 張15萬元的支票給我等語，而為虛偽陳述，足
    以影響檢察官對於陳開天涉嫌侵占案件偵查之正確性。
三、嗣劉天利所涉上開詐欺犯行，經臺灣臺北地方法院檢察署檢
    察官以95年度偵字第11249 號提起公訴，並由本院以96年度
    易字第1947號詐欺案件審理時，邱妹仔、陳開天竟分別基於
    偽證之犯意，於97年8 月20日上午10時許，在本院刑事第17
    法庭，就劉天利所犯前述詐欺案件行公開審判時，各以證人
    身分接受訊問，並經審判長均告以得拒絕證言之權利，均於
    供前具結後，分別就劉天利取得系爭支票之於案情有重要關
    係事項，邱妹仔虛偽證稱：劉天利的胖胖的老闆有拿2 張支
    票請劉天利要跟我換40萬元的現金，當時那個胖子與我兒子
    劉天利坐在客廳，我從房間把錢拿給劉天利，劉天利交給那
    個胖子，胖子對我說伯母謝謝你，把錢拿了就走了，隔了半
    年之後，我問劉天利為何胖子把錢拿走之後就沒有來過，我
    說那錢是要買房子用的，劉天利說沒關係，他做生意賺錢會
    還我等語，而為虛偽陳述，足以影響法院對於劉天利涉嫌詐
    欺案件審理之正確性；陳開天則虛偽證稱：阿潘要拿支票叫
    劉天利跟我母親開口借40萬元，劉天利就跟我母親說他老闆
    要做生意，向我母親借40萬元，我在房間看到我母親拿好幾
    疊的現金出來放到桌子上，他老闆拿了錢之後就走了，後來
    我出來問我母親何要拿這麼多錢借阿潘，我母親跟劉天利都
    有說是阿潘要做生意用的，阿潘有拿1 張15萬元、1 張25
    萬的支票，15萬元的支票是劉天利交付要我存在戶頭，還給
    我母親等語，而為虛偽陳述，足以影響法院對於劉天利涉嫌
    詐欺案件審理之正確性。
四、案經臺灣高等法院檢察署函令臺灣臺北地方法院檢察署檢察
    官偵查起訴。
    理  由
一、程序方面
    本件被告劉天利、邱妹仔、陳開天所犯之罪，並非法定刑為
    死刑、無期徒刑或最輕本刑3 年以上有期徒刑之罪，亦非高
    等法院管轄第一審之案件，而被告等於準備程序就被訴事實
    為有罪之陳述，經本院告知其等簡式審判程序之旨，並聽取
    被告等與公訴人之意見後，本院合議庭乃依刑事訴訟法第27
    3 條之1 第1 項規定，裁定由受命法官獨任進行簡式審判程
    序。
二、事實認定方面
    上揭事實，業據被告劉天利、邱妹仔、陳開天於本院審理時
    均坦承不諱，核與證人即告訴人馮輝桂、證人朱家銘、林佩
    樺、王敬儒、洪仁富證述之情節相符，並有卷附中國信託白
    金卡消費明細表、匯豐銀行Ｂ＆Ｑ卡消費明細表、華南銀行
    消費明細表、華南銀行活期存款存摺明細、台新銀行活期存
    款存摺明細、華南銀行西門分行支票、合作金庫中權分行支
    票、國泰世華風險管制組損失明細、中國信託簽帳單、台新
    銀行匯款回條、證人馮輝桂與被告劉天利、「劉大哥」手機
    對話內容譯文、「劉大哥」（廖宦曄）個人基本資料、、借
    據、授權書、長德有線電視公司授權刷卡單據、洪仁富手機
    通話錄音內容譯文、泛亞銀行汐止分行支票、告訴人卡號線
    上繳費之門號資料、臺中縣警察局97年10月13日函、信件影
    本、中華郵政股份有限公司97年12月31日儲字第0970097192
    號函、被告陳開天立帳申請書、內政部98年1 月17日臺內戶
    字第0980005980函、被告劉天利於臺灣桃園地方法院檢察署
    95年2 月9 日訊問筆錄及證人結文、被告邱妹仔及陳開天於
    本院97年8 月20日審判筆錄及證人結文各1 份可資佐證，足
    認被告劉天利、邱妹仔、陳開天上揭具任意性之自白，均核
    與事實相符。事證明確，被告劉天利、邱妹仔、陳開天上揭
    犯行，均堪認定，均應依法論科。
三、論罪科刑方面
(一)查被告劉天利如事實欄二所示之行為後，刑法於94年2 月2
    日修正公布，並自95年7 月1 日起施行，是本件新舊法比較
    之說明如下：
  1.修正後刑法第2 條第1 項規定，已將新舊法律適用之「從新
    從輕」原則，改採「從舊從輕」原則，而此規定僅係規範行
    為後法律變更所生新舊法律比較適用之準據法，並非實體刑
    罰法律，自不生行為後法律變更之比較適用之問題，應逕行
    適用新法第2 條第1 項之規定，為「從舊從輕」之比較。又
    刑法條文雖經修正，但若僅屬單純之文字修飾，或將實務見
    解或法理明文化，而不涉及刑罰之輕重、構成要件之變更，
    或其他有利、不利於行為人之情形者，即無庸依刑法第2 條
    第1 項之規定比較新舊法，而應依一般法律適用原則，適用
    「裁判時法」處斷（最高法院95年11月17日第21次刑事庭會
    議決議意旨參照）。
  2.查被告劉天利有如犯罪事實欄一所載之論罪科刑暨執行紀錄
    ，有臺灣高等法院被告前案紀錄表1 份存卷足按，而依修正
    前刑法第47條：「受有期徒刑之執行完畢，或受無期徒刑或
    有期徒刑一部之執行而赦免後，5 年以內再犯有期徒刑以上
    之罪者，為累犯，加重本刑至2 分之1 」，及依修正後刑法
    第47條第1 項：「受徒刑之執行完畢，或一部之執行而赦免
    後，5 年以內『故意』再犯有期徒刑以上之罪者，為累犯，
    加重本刑至2 分之1 」等規定，則被告劉天利既於有期徒刑
    執行完畢後，5 年內故意再犯如事實欄二所示之有期徒刑以
    上之罪，不論依修正前刑法第47條或修正後刑法第47條第1
    項之規定，均構成累犯，對於被告劉天利並無有利或不利之
    情形（最高法院96年度台上字第827 號判決意旨、95年11月
    17日第21次刑事庭會議決議意旨參照），然個案如有其他應
    依刑法第二條第一項之規定為新、舊法之比較情形時，依綜
    其全部罪刑之結果而為比較後，整體適用法律（最高法院97
    年度第2 次刑事庭會議意旨參照）。
  3.另修正前刑法第51條規定：「數罪併罰，分別宣告其罪之刑
    ，依左列各款定其應執行者：」其中第5 款規定：「宣告多
    數有期徒刑者，於各刑中之最長期以上，各刑合併之刑期以
    下，定其刑期。但不得逾20年。」修正後刑法第51條第5 款
    規定：「宣告多數有期徒刑者，於各刑中之最長期以上，各
    刑合併之刑期以下，定其刑期。但不得逾30年」，則修正後
    之規定，將宣告多數有期徒刑定執行刑之上限，由修正前之
    不得逾20年，提高為不得逾30年，其餘則無不同，比較結果
    ，修正後規定並未較有利於被告劉天利。
  4.又按比較新舊法，應就罪刑有關之共犯、未遂犯、想像競合
    犯、牽連犯、連續犯、結合犯，以及累犯加重、自首減輕暨
    其他法定加減原因（如身份加減）與加減例等一切情形，綜
    其全部罪刑之結果而為比較，此有最高法院95年5 月23日95
    年第8 次刑庭會議決議第一、（四）則可資參照。是經綜合
    比較前開修正前後刑法之新舊法，修正前刑法第51條第5 款
    規定，對於被告劉天利較為有利，而累犯之規定依修正後之
    規定，對於被告劉天利並無更為有利之情形，則經綜合比較
    後之結果，以修正前之刑法對被告劉天利較為有利，而應一
    體適用修正前刑法之規定。
(二)被告劉天利偽造如附表所示之授權書，係表示告訴人馮輝桂
    同意廖宦曄使用告訴人之信用卡之意思之私文書，更將前開
    授權書於檢察官偵訊時提出而行使之，足以生損害於告訴人
    及檢察機關偵辦案件之正確性。再按偽證罪之構成，以於執
    行審判職務之公署或於檢察官偵查時對於案情有重要關係之
    事項，供前或供後具結，而為虛偽之陳述為要件，所謂虛偽
    之陳述，係指與案件之真正事實相悖，而足以陷偵查或審判
    於錯誤之危險者而言。又刑法上之偽證罪，為形式犯，不以
    結果之發生為要件，一有偽證行為，無論當事人是否因而受
    有利或不利之判決，均不影響其犯罪之成立。而該罪所謂於
    案情有重要關係之事項，則指該事項之有無，足以影響於裁
    判之結果者而言。又證人之具結，乃以文書保證其所陳述之
    事實為真實，告以具結義務命其具結，端在使其明瞭具結意
    義，知所警愓，強制其據實陳述，不致為虛偽證言，俾能發
    現真實，故經具結後如就案情有重要關係之事項而為虛偽之
    陳述時，應受刑法上偽證罪之處罰（最高法院69年台上字第
    2427號、71年台上字第8127號判例意旨參照）。是核被告劉
    天利如事實欄一所為，係犯刑法第216 條、第210 條行使偽
    造私文書罪；核被告劉天利如事實欄二所為、被告邱妹仔、
    陳開天如事實欄三所為，均係犯同法第168 條之偽證罪。
(三)被告劉天利如事實欄一所示偽造私文書之低度行為，為行使
    偽造私文書之高度行為所吸收，不另論罪。
(四)被告劉天利所犯上開行使偽造私文書罪、偽證罪，犯意各別
    、行為互殊，應予以分論併罰。
(五)被告劉天利有事實欄一所示之論罪科刑暨執行紀錄，此有臺
    灣高等法院被告前案紀錄表1 份在卷足參，其受有期徒刑執
    行完畢後，5 年內故意再犯如事實欄一、二所示之有期徒刑
    以上之罪，均為累犯，均應依法加重其刑。
(六)另被告劉天利如事實欄二所示，其所偽證之陳開天涉犯侵占
    案件，雖經臺灣桃園地方法院檢察署檢察官於95年3 月31日
    以95年度偵緝字第24 4號為不起訴處分確定，然不起訴處分
    之確定既與判決之確定不同，被告劉天利已於本院審理中自
    白，仍應依刑法第17 2條規定減輕其刑（最高法院31年上字
    第2211號判例、66年6 月7 日第5 次刑庭庭推總會決議意旨
    參照），並依法先加重後減輕之。至被告邱妹仔、陳開天如
    事實欄三所示，其等所偽證之被告劉天利所涉詐欺案件，業
    經臺灣高等法院於100 年3 月24日以98年度上易字第1623號
    判決確定，後於本院於100 年10月25日審理時始自白犯罪等
    情，有臺灣高等法院被告前案紀錄表1 份、本院100 年10月
    25 日 審判筆錄1 份在卷可稽，是被告邱妹仔、陳開天雖有
    自白上開犯罪事實，然其等既係在所偽證之上開被告劉天利
    所涉詐欺案件確定之後，始於本院審理時供認其有就上開案
    件為虛偽之陳述，則本院自無從依刑法第172 條之規定，減
    輕或免除被告之刑責，附此敘明。
(七)茲審酌被告劉天利貿然偽造如附表所示之授權書，已造成告
    訴人及檢察機關之損害，且被告劉天利於偵查中以證人身分
    具結後，竟罔顧法律上應為真實陳述之義務，而為虛偽陳述
    ，足以影響承辦偵查職務之檢察官對事實之認定，增加司法
    資源之浪費，並妨害國家司法之公正性手段，另被告邱妹仔
    、陳開天於審判中對於案情有重要關係之事項虛偽陳述，有
    使法院審判陷於錯誤之危險，足以影響裁判結果之正確性，
    影響司法調查程序之進行，所為均應予非難，惟被告劉天利
    、邱妹仔、陳開天於本院審理時已坦承犯行，已見悔意，暨
    斟酌被告劉天利、邱妹仔、陳開天之品行、犯罪動機、目的
    、手段、智識程度、生活狀況等一切情狀，分別量處如主文
    所示之刑。
(八)又被告劉天利於96年4 月24日以前犯如事實欄一、二之各罪
    ，非屬中華民國九十六年罪犯減刑條例第3 條限制減刑之罪
    名，應依該條例第2 條第1 項第3 款之規定，減其宣告刑2
    分之1 ，而偽證罪之刑，應依法遞減之，再依修正前刑法第
    51 條 第5 款，定其應執行之刑，以示懲儆。
(九)扣案如附表所示之物為被告劉天利所製作而屬被告劉天利所
    有，且為供被告劉天利犯如事實欄一所示行使偽造私文書罪
    犯罪所用之物，爰依刑法第38條第1 項第2 款之規定，宣告
    沒收。
(十)末查被告邱妹仔前未曾因故意犯罪受有期徒刑以上刑之宣告
    ，有臺灣高等法院被告前案紀錄表在卷可稽，其年事已高、
    患病在身，且係為其子即被告劉天利之案件，一時失慮涉犯
    偽證罪，於本院審理時承認犯行，本院認被告邱妹仔經此科
    刑教訓後，應知所警惕，信無再犯之虞，因認其所宣告之刑
    以暫不執行為適當，爰依刑法第74條第1 項第1 款之規定，
    諭知緩刑2 年，以啟自新。
據上論斷，應依刑事訴訟法第273 條之1 第1 項、第299 條第1
項前段，刑法第2 條第1 項前段、第168 條、第172 條、第47
條第1 項、修正前刑法第47條第1 項、刑法第38條第1 項第2 款
、修正前刑法第51條第5 款、刑法第74條第1 項第1 款，中華民
國九十六年罪犯減刑條例第2 條第1 項第3 款、第7 條、第11條
，判決如主文。
本案經檢察官王巧玲到庭執行職務。
中    華    民    國    100   年     11   月    22    日
                    刑事第三庭  法  官  蔡羽玄
上正本證明與原本無異。
如不服本判決應於收受送達後10日內向本院提出上訴書狀，並應
敘述具體理由；其未敘述上訴理由者，應於上訴期間屆滿後20日
內向本院補提理由書（均須按他造當事人之人數附繕本）「切勿
逕送上級法院」。告訴人或被害人如對於本判決不服者，應具備
理由請求檢察官上訴，其上訴期間之計算係以檢察官收受判決正
本之日期為準。
                                書記官  許博為
中    華    民    國    100   年     11   月    22    日
附表
┌────────────────┬──┬────────────┐
│授權書內容                      │數量│備註                    │
├────────────────┼──┼────────────┤
│本人（即馮輝桂）同意廖宦曄全權使│1紙 │上有「馮輝桂」之署名及指│
│用本人（即馮輝桂）之中國信託及國│    │印各1 枚，經證人馮輝桂證│
│泰世信用卡特立此據以滋（應係「資│    │述為本人所簽立及按捺（見│
│」之誤）証明                    │    │本院100 年度易字第200 頁│
│                                │    │反面）                  │
└────────────────┴──┴────────────┘
附錄論罪科刑條文:
刑法第168條
於執行審判職務之公署審判時或於檢察官偵查時，證人、鑑定人
、通譯於案情有重要關係之事項，供前或供後具結，而為虛偽陳
述者，處7年以下有期徒刑。
刑法第216條
行使第二百十條至第二百十五條之文書者，依偽造、變造文書或
登載不實事項或使登載不實事項之規定處斷。
刑法第210條
偽造、變造私文書，足以生損害於公眾或他人者，處 5 年以下
有期徒刑。